【裁判字號】    92,台上,2131
【裁判日期】    920418
【裁判案由】    偽造文書
【裁判全文】
最高法院刑事判決                              九十二年度台上字第二一三一號
    上  訴  人  甲 ○ ○
    承受訴訟人  張廖金枝
   （即上訴人之妻）
    承受訴訟人  廖 銘 煌
   （即上訴人之子）
    承受訴訟人  廖 銘 輝
   （即上訴人之子）
    承受訴訟人  廖 銘 祺
   （即上訴人之子）
    代  理  人  詹 德 柱律師
    被      告  李  鴻
   原判決誤載為李炯鴻） 身.
                林李碧玲
右上訴人因自訴被告李鴻等偽造文書案件，不服臺灣高等法院中華民國九十年一月
九日第二審判決（八十九年度上易字第一九八一號，自訴案號：臺灣臺北地方法院八
十八年度自字第八八號），提起上訴後死亡，經其配偶張廖金枝、子廖銘煌、廖銘輝
、廖銘祺聲明承受訴訟，本院判決如左：
    主  文
原判決撤銷，發回臺灣高等法院。
    理  由
本件原判決認定上訴人即自訴人甲○○自訴被告李鴻（原判決誤載為李炯鴻）、林
李碧玲涉嫌共同牽連犯刑法第二百十六條、第二百十條行使偽造私文書及同法第三百
三十九條第一、二項詐欺取財、詐欺得利等罪嫌，均無積極證據足以證明，因而維持
第一審法院諭知被告等均無罪之判決，駁回上訴人在第二審之上訴。
惟查：（一）審理事實之法院，對於案內一切證據，除認為不必要者外，均應詳為調
查，然後基於調查所得之心證，以為判斷事實之基礎，如有應行調查之證據未經依法
調查，或證據雖已調查而其內容尚未明瞭者，即與未經調查無異，如遽行判決，即屬
刑事訴訟法第三百七十九條第十款所稱之當然違背法令。又刑法第二百十條之偽造私
文書，以無制作權人冒用他人名義制作該文書為要件之一，如行為人係基於制作名義
人授權委託而制作，固不能認無制作權，而論以偽造私文書罪名。惟行為人若逾越制
作名義人授權之範圍而制作，則難以曾獲授權委託而卸免其偽造私文書罪責。上訴人
在第一審及原審一再主張洪正尚係為擔保其向被告等之借款，與被告等通謀而為虛偽
意思表示，擅自以其名義制作如原判決附表一所示之不動產買賣契約書，其間乃「真
借貸假買賣」（見第一審卷自訴狀、第二審卷第三十一頁）。經查原判決附表一編號
五、六所示之不動產，洪正尚雖於民國八十五年十一月二十五日或同年月二十九日，
以寶皇建設股份有限公司（下稱寶皇公司）及上訴人等人名義與林李碧玲簽訂不動產
買賣契約書，並於各該契約書內載明：「訂立本約同時甲方（指林李碧玲）交付乙方
（指賣方）新臺幣（下同）二百萬元，八十五年十一月二十五日收訖，本件不辦貸款
，全部付清」、「總價款二百二十萬元，八十五年十一月二十九日洪正尚收訖」等字
樣（見第一審卷第十七頁至第二十頁）。惟洪正尚與林李碧玲於八十六年四月八日復
簽訂協議書、切結書，而該協議書及切結書內又分別約定：「經切結人（指林李碧玲
）與債務人（指洪正尚）之間達成協議，欲以桃園龜山鄉○○○路十巷五號一樓及桃
園龜山鄉○○○路十巷七號一樓（即原判決附表一編號五、六所示之不動產）二戶過
與切結人償所有債務」、「立切結書人林李碧玲（債權人）前與洪正尚（債務人）之
間債務關係，至今債務人與切結書人債務全部償還清楚，有關債務人之前被保管支票
、本票、借據、契約等未經收回，切結書人聲明作廢，之後如有第三人主張或任何糾
紛，切結書人應負民刑事完全責任」（見第一審卷第二一頁、第二二頁）。則原判決
附表一編號五、六所示之不動產，若早於八十五年十一月二十五日及同年月二十九日
先後售賣予林李碧玲，並由洪正尚收訖全部價金，至八十六年四月八日，洪正尚何能
再以該房地抵償積欠林李碧玲之債務？林李碧玲又豈會同意以伊原已購得之不動產為
洪正尚抵償積欠伊之債務？又洪正尚與林李碧玲間，除原判決附表一所示之不動產買
賣關係外，是否另有其他債權債務關係？若未有其他債權債務關係存在，洪正尚既僅
代理寶皇公司及上訴人售買系爭不動產予李林碧玲，其何庸另交付支票、本票、借據
、契約予林李碧玲保管？證人洪正尚又何以證稱：「借據是因為林李碧玲的母親沈秋
香說怕有問題才叫我寫借據，這樣他們才有保障，所以我才開借據、本票給他們」（
見第一審卷第七七頁）？凡此攸關上訴人前開主張是否與事實相符，自應深入查證根
究明白。再者本件原判決依憑上訴人在臺灣桃園地方法院八十六年度易字第三九八六
號薛銘鴻等人告訴洪正尚詐欺乙案內證稱：「（問：土地賣時，被告用你名義去賣，
有經過你同意否？）土地賣清的，我整筆賣的，我有同意用我名義去賣，印章我交付
被告（指洪正尚）的」（見第一審卷第三四五頁），認定上訴人曾授權洪正尚得以伊
名義，將寶皇公司所建築房屋之基地出售。縱令屬實，亦不過僅能證明上訴人曾授權
洪正尚以其名義出售寶皇公司所建築房屋之基地，並未授權洪正尚得以其名義藉買賣
為名行借貸之實，則洪正尚代理上訴人與被告等簽訂如原判決附表一所示之不動產買
賣契約書，是否係為借款而通謀虛偽意思表示？否則原已購入之不動產，事後又何以
能用之抵償洪某積欠林李碧玲之債務？關係洪正尚所為是否逾越上訴人授權範圍及被
告等與之通謀而為虛偽意思表示時，是否明知洪某已逾越契約制作名義人（即上訴人
）之授權範圍，仍應查證明白。又原判決雖以：「依協議書內容觀之，林李碧玲似僅
能針對編號五、六之房地再主張權利。然細繹該協議書及切結書，僅成立於洪正尚與
林李碧玲間，另買受人即李炯鴻、出賣土地、建物之名義人即自訴人（指上訴人）與
寶皇公司均未參與，協議內容復僅謂洪正尚提供編號五、六之房地以清償洪正尚所有
之債務，切結書上亦僅謂林李碧玲與洪正尚間之債務關係『全部償還清楚』，有關李
鴻部分及被告等與自訴人與寶皇公司間權利義務關係，確均未提及；且縱認協議及
切結書之效力及於李鴻、自訴人及寶皇公司，洪正尚與被告等間約定之真意，亦在
使被告等拋棄附表一編號一至四房地之權利，然被告等在主觀認知上是否與洪正尚同
？或其認協議內容對自訴人及寶皇公司部分，尚非明確，均有可能」，說明該協議書
、切結書非可作為不利於被告等之認定。惟林李碧玲與上訴人及寶皇公司間是否另有
債權債務糾紛？李鴻除向上訴人、寶皇公司購買如原判決附表一編號三所示之不動
產外，與彼等是否另有債權債務關係？若皆無其他債權債務關係，對此清晰明白之事
，渠等與洪正尚何以會發生認知上之差異？該協議書、切結書即令未提及上訴人及寶
皇公司，又與渠等與林李碧玲、李鴻間之權利義務有何影響？而該切結書內所稱：
「債務人前被保管之契約未經收回，切結書人聲明作廢」之契約書，究係何指？是否
係指原判決附表一編號一至四所示之不動產買賣契約書而言？若是，被告等如持明知
為通謀而為虛偽意思表示或已聲明作廢之不動產買賣契約書，透過法院爭訟手段，訴
求上訴人損害賠償，能否謂無藉民事爭訟程序詐欺取財之意圖？均待查明。原判決對
此，俱未調查，顯難認已盡證據調查之能事。（二）上訴人於原審已提出桃園縣桃園
地政事務所八十八年六月二十五日桃地一字第四四八六號函，證明林李碧玲除八十六
年七月四日以第三五五二六號登記申請書辦理判決移轉外，未曾申請辦理買賣上訴人
此部分土地之所有權移轉登記事宜（見原審卷第一一０頁），原判決雖以林李碧玲辯
謂：上訴人雖曾交出辦理土地移轉之相關文件，伊且赴地政事務所多次，但被要求補
件，上訴人卻未再配合，其後自訴人復要求被告負擔土地增值稅及其他條件，致遲未
能辦成，伊始起訴請求（見原審卷第二七頁），說明上訴人若能順利履行，林李碧玲
實無於上訴人已交付移轉所需文件後，捨易就難提起訴訟之理。惟對上訴人提出之上
開桃園縣桃園地政事務所函何以非可採納及林李碧玲片面之辯解，何以堪予採信，俱
未說明其所憑之證據及理由，自屬理由不備。以上，或係上訴意旨所指摘，或為本院
得依職權調查之事項，應認原判決有發回更審之原因。又原判決諭知無罪之其他詐欺
部分，基於審判不可分原則，應一併發回。
據上論結，應依刑事訴訟法第三百九十七條、第四百零一條，判決如主文。
中      華      民      國    九十二    年      四      月     十八     日
                              最高法院刑事第一庭
                                  審判長法官  施  文  仁
                                        法官  林  永  茂
                                        法官  蕭  仰  歸
                                        法官  賴  忠  星
                                        法官  洪  佳  濱
      右正本證明與原本無異
                                              書  記  官
中      華      民      國    九十二    年      四      月    二十五    日


司法院資訊處製作；財團法人民間司法改革基金會備份。
